ACORDAO-COMPLETO-2568218

ACÓRDÃO 2855/2023 ATA 10/2023 - SEGUNDA CÂMARA

VISTOS, relatados e discutidos estes autos em que se aprecia ato de concessão de aposentadoria a ex-servidor da Universidade Tecnológica Federal do Paraná.
ACORDAM os ministros do Tribunal de Contas da União, reunidos em sessão da 2ª Câmara, ante as razões expostas pelo Relator e com base nos arts. 1º, inciso V, e 39, incisos I e II, da Lei 8.443/1992; e no art. 260 do Regimento Interno do TCU, em: 
9.1. considerar ilegal e negar registro ao ato de aposentadoria de Cion Cassiano Basso no cargo de professor do Ensino Básico, Técnico e Tecnológico - EBTT, do quadro de pessoal da Universidade Tecnológica Federal do Paraná;
9.2. dispensar o ressarcimento das quantias indevidamente recebidas de boa-fé, consoante o Enunciado 106 da Súmula de Jurisprudência do TCU;
9.3. determinar à Universidade Tecnológica Federal do Paraná que:
9.3.1. promova, no prazo de quinze dias, o ajuste da proporção da rubrica paga a título de quintos incorporados, de acordo com a legislação de referência e com a modulação estabelecida pelo STF no âmbito do RE 638.115/CE;
9.3.2. faça cessar todo e qualquer pagamento relativo ao ato, emitindo novo ato, livre da ilegalidade apontada, e submeta-o à nova apreciação pelo TCU, na forma do art. 260, caput, do Regimento Interno/TCU;
9.3.3. comunique ao beneficiário, no prazo de quinze dias, a deliberação do Tribunal, alertando-o de que o efeito suspensivo proveniente da interposição de eventuais recursos não o exime da devolução dos valores percebidos indevidamente após a notificação, caso esses não sejam providos;
9.3.4. informe ao TCU, no prazo de trinta dias, as medidas adotadas e disponibilize, por meio do sistema e-Pessoal, comprovante da data em que o interessado tomou conhecimento deste acórdão;
9.4. remeter cópia deste acórdão à Universidade Tecnológica Federal do Paraná, com a informação de que a íntegra do relatório e do voto que o fundamentam podem ser consultados no endereço eletrônico www.tcu.gov.br/acordaos.

Aposentadoria de Cion Cassiano Basso do quadro de pessoal da Universidade Tecnológica Federal do Paraná.

Segunda Câmara

3. Interessados/Responsáveis:
3.1. Interessado: Cion Cassiano Basso (XXX.138.109-XX).

13.1. Ministros presentes: Vital do Rêgo (Presidente), Augusto Nardes, Aroldo Cedraz e Antonio Anastasia (Relator).
13.2. Ministro-Substituto presente: Marcos Bemquerer Costa.

ANTONIO ANASTASIA

Aprecia-se ato de aposentadoria em favor do Sr. Cion Cassiano Basso no cargo de professor do Ensino Básico, Técnico e Tecnológico - EBTT, do quadro de pessoal da Universidade Tecnológica Federal do Paraná (peça 3) .
2.	Reproduzo a instrução da então Secretaria de Fiscalização de Integridade de Atos e Pagamentos de Pessoal e de Benefício Sociais (peça 5) , atual Unidade de Auditoria Especializada em Pessoal (AudPessoal) , ratificada pelo diretor da 1ª Diretoria de Instrução de Atos de Pessoal - 1ª Diat, sob delegação de competência do secretário, e pelo Ministério Público junto ao TCU (peça 7) , na pessoa do Procurador Júlio Marcelo de Oliveira:
"INTRODUÇÃO
1.	Trata-se de ato inicial de aposentadoria, submetido, para fins de registro, à apreciação do Tribunal de Contas da União (TCU) , de acordo com o art. 71, inciso III, da Constituição Federal.  O ato foi cadastrado e disponibilizado ao TCU por intermédio do Sistema e-Pessoal, na forma do art. 2º e 4º da Instrução Normativa TCU 78/2018.
2.	O ato desse processo pertence às seguintes unidades:
2.1. Unidade emissora: Universidade Tecnológica Federal do Paraná.
2.2. Unidade cadastradora:  Universidade Tecnológica Federal do Paraná.
2.3. Subunidade cadastradora: COGERH-CT - Coordenadoria de Gestão de Recursos Humanos - Curitiba.
EXAME TÉCNICO
Procedimentos aplicados
3.	Os procedimentos para exame, apreciação e registro de atos de pessoal encontram-se estabelecidos na Instrução Normativa TCU 78/2018 e na Resolução TCU 206/2007. Essas normas dispõem que os atos de pessoal disponibilizados por meio do e-Pessoal devem ser submetidos previamente a críticas automatizadas, com base em parâmetros predefinidos.
4.	As críticas das informações cadastradas na etapa de coleta do ato foram elaboradas e validadas levando-se em conta as peculiaridades de cada ato. Os itens verificados nessa etapa são inerentes a dados cadastrais, fundamentos legais, mapa de tempo, ficha financeira, assim como eventuais ocorrências de acumulação. Trata-se de verificações abrangentes, minuciosas e precisas e sem a necessidade de ação humana e, portanto, menos suscetível a falhas. As críticas aplicadas estão discriminadas no sistema, no Menu e-Pessoal, opção 'Crítica', que podem ser acessadas mediante concessão de perfil específico a servidores do TCU responsáveis pela análise.
5.	Além das críticas automatizadas, há verificação humana adicional no caso de haver alertas do sistema ou informações não formatadas, como esclarecimentos do gestor ou do controle interno.  
6.	As críticas também consideram os registros do Sistema Integrado de Administração de Recursos Humanos (Siape) . O Siape disponibiliza informações atualizadas sobre as parcelas que integram os proventos, diferentemente, portanto, do e-Pessoal, que informa as parcelas no momento do registro do ato. 
7.	Essa confrontação com o Siape fornece uma visão atual e verdadeira da situação, o que permite descaracterizar irregularidades e inconsistências que, embora constantes do e-Pessoal, já foram corrigidas.
8.	As verificações detectadas no ato encontram-se discriminadas na aba de pendências do ato no sistema e-Pessoal, bem como no espelho do ato contemplado por esta instrução.
Exame das Constatações
9.	Ato: 124282/2021 - Inicial - Interessado (a) : CION CASSIANO BASSO - CPF: XXX.138.109-XX
9.1. Parecer do Controle Interno: considerar o ato Legal.
9.2. Constatações e análises: 
9.2.1. Houve o registro de pelo menos uma rubrica com 'Denominação para análise pelo TCU = Vantagem de caráter pessoal (82107 - VPNI ART.62-A LEI 8112/90 - AP (Vantagem de caráter pessoal - VPNI art. 62-A Lei 8.112/90) - R$ 267,94) .
a. Justificativa do Gestor de Pessoal: Não há. Verificação efetuada no âmbito do TCU.
b. Análise do Controle Interno:  Não há. Verificação efetuada no âmbito do TCU.
c. Análise da Equipe Técnica: Legal
A concessão da vantagem de quintos ou décimos está em consonância com a jurisprudência deste Tribunal e os critérios das Leis 8.911/1994 e 9.624/1998 (os períodos anteriores a 8/4/1998 são suficientes para a incorporação da vantagem de quintos) . 
9.2.2. Houve o registro de pelo menos uma rubrica com 'Denominação para análise pelo TCU = Decisão judicial (16171 - DECISAO JUDICIAL TRANS JUG APO (Decisão judicial - Outros) - R$ 735,64) .
a. Justificativa do Gestor de Pessoal: Não há. Verificação efetuada no âmbito do TCU.
b. Análise do Controle Interno:  Não há. Verificação efetuada no âmbito do TCU.
c. Análise da Equipe Técnica: Ilegal
É ilegal a concessão da vantagem de quintos em razão do exercício de funções comissionadas após o advento da Lei 9.624/1998.
Nesse caso, como a incorporação de quintos entre o período de 8/4/1998 a 4/9/2001 está amparada por decisão judicial transitada em julgado, não haverá determinação para absorção da rubrica, consoante decidido pelo STF no âmbito do RE 638.115/CE.
9.3. O quadro resumo de ocorrências e, quando for o caso, o detalhamento da norma legal e da jurisprudência para as inconsistências acima elencadas encontra-se no anexo II dessa instrução. 
9.4. Encaminhamento do ato: 
9.4.1. Considerar ILEGAL e recusar registro do ato inicial de aposentadoria 124282/2021 de CION CASSIANO BASSO do quadro de pessoal do órgão/entidade Universidade Tecnológica Federal do Paraná, com base nos arts, 71, inciso III, da Constituição Federal, 1º, inciso V, e 39, inciso II, da Lei 8.443/1992 e 260, § 1º, do Regimento Interno.
9.4.2. Com fulcro no art. 262, caput, do Regimento Interno deste Tribunal, determinar ao órgão/entidade Universidade Tecnológica Federal do Paraná que: 
a. dispense a devolução dos valores indevidamente recebidos de boa-fé até a data da ciência do órgão/entidade Universidade Tecnológica Federal do Paraná, do acórdão que vier a ser proferido, com base no Enunciado 106 da Súmula da Jurisprudência do TCU.
b. informe o teor do acórdão que vier a ser prolatado, encaminhando ao TCU, no prazo de trinta dias, comprovante da data de ciência pelo interessado, nos termos do art. 4º, § 3º, da Resolução TCU 170/2004.
CONCLUSÃO
10.	 A abrangência e a profundidade das verificações levadas a efeito fundamentam convicção de que o ato 124282/2021 pode ser apreciado pela ilegalidade, em razão das irregularidades apontadas no item Exame das Constatações desta instrução, que representam afronta à legislação e à jurisprudência de referência
PROPOSTA DE ENCAMINHAMENTO
11.	 Ante o exposto, com fundamento no art. 71, inciso III, da Constituição Federal, no art. 1º, inciso V, e art. 39, incisos I e II, da Lei 8.443/1992, no art. 260 do Regimento Interno do Tribunal de Contas da União, propõe-se: 
11.1.1. Considerar ILEGAL e recusar registro do ato inicial de aposentadoria 124282/2021 de CION CASSIANO BASSO do quadro de pessoal do órgão/entidade Universidade Tecnológica Federal do Paraná, com base nos arts, 71, inciso III, da Constituição Federal, 1º, inciso V, e 39, inciso II, da Lei 8.443/1992 e 260, § 1º, do Regimento Interno.
11.2. Com fulcro no art. 262, caput, do Regimento Interno deste Tribunal, determinar ao órgão/entidade Universidade Tecnológica Federal do Paraná que: 
11.2.1. dispense a devolução dos valores indevidamente recebidos de boa-fé até a data da ciência do órgão/entidade Universidade Tecnológica Federal do Paraná, do acórdão que vier a ser proferido, com base no Enunciado 106 da Súmula da Jurisprudência do TCU.
11.2.2. informe o teor do acórdão que vier a ser prolatado, encaminhando ao TCU, no prazo de trinta dias, comprovante da data de ciência pelo interessado, nos termos do art. 4º, § 3º, da Resolução TCU 170/2004".
3.	É o relatório.

não há

Procurador Júlio Marcelo de Oliveira.

APOSENTADORIA. UNIVERSIDADE TECNOLÓGICA FEDERAL DO PARANÁ. PAGAMENTO DE DÉCIMOS EM RAZÃO DO EXERCÍCIO DE FUNÇÕES COMISSIONADAS APÓS A EDIÇÃO DA LEI 9.624/1998, FUNDADO EM DECISÃO JUDICIAL TRANSITADA EM JULGADO. MODULAÇÃO DE EFEITOS NA DECISÃO PROFERIDA PELO STF NO RE 638.115/CE. RESSALVA PARA MANUTENÇÃO DOS PAGAMENTOS DE QUINTOS INCORPORADOS NO PERÍODO DE 8/4/1998 A 4/9/2001. CONCESSÃO DE QUINTOS EM NÚMERO SUPERIOR AO PERMITIDO NA LEGISLAÇÃO. ATO ILEGAL. NEGATIVA DE REGISTRO. DETERMINAÇÕES. COMUNICAÇÕES.

APOSENTADORIA (APOS)

Unidade de Auditoria Especializada em Pessoal (AudPessoal).

Em apreciação o ato de concessão de aposentadoria em benefício Sr. Cion Cassiano Basso no cargo de professor do Ensino Básico, Técnico e Tecnológico - EBTT, do quadro de pessoal da Universidade Tecnológica Federal do Paraná (peça 3) .
2.	A concessão de interesse Sr. Cion Cassiano Basso ocorreu na modalidade voluntária, com proventos integrais, calculados com base na última remuneração do cargo em que se deu a inativação, nos termos do art. 3º da Emenda Constitucional - EC 47/2005. 
3.	As informações constantes do processo indicam que o interessado implementou os requisitos para se inativar, uma vez que tinha idade, tempo de contribuição, de serviço público, de carreira e de cargo requeridos pelo fundamento concessório.
4.	 Submetidos o ato de interesse Sr. Cion Cassiano Basso a críticas automatizadas, a então Secretaria de Fiscalização de Integridade de Atos e Pagamentos de Pessoal e de Benefícios Sociais - Sefip, atual Unidade de Auditoria Especializada em Pessoal (AudPessoal) , detectou a existência da rubrica quintos/décimos, transformada em Vantagem Pessoal Nominalmente Identificada - VPNI pela Lei 9.527/1997 e, posteriormente, pela Medida Provisória 2.225-45/2001, que acresceu à Lei 8.112/1990 o art. 62-A.
5.	Acerca dos quintos/décimos, registrou a unidade técnica que houve a concessão da aludida vantagem em razão do exercício de funções comissionadas entre 8/4/1998 e 4/9/2001, após o advento da Lei 9.624/1998, em razão de decisão judicial transitada em julgado em 12/3/2008 (peça 3, págs. 5 e 7/16) . Em consulta ao sítio da Justiça Federal foi possível identificar que referida decisão foi proferida no processo 2006.70.00.011658-4/PR, que tramitou na 6ª Vara Federal de Curitiba, de autoria do Sr. Cion Cassiano Basso e outros.
6.	Em vista de tal inconsistência, os pareceres exarados nos autos pela Sefip (peças 5 e 6) e pelo Ministério Público junto ao TCU (peça 7) são convergentes na linha da ilegalidade do ato e da negativa de seu respectivo registro.
7.	Manifesto minha anuência aos pareceres constantes nos autos, cujos fundamentos adoto como minhas razões de decidir.
8.	Consoante os termos fixados na decisão do Supremo Tribunal Federal no RE 638.115/CE, somente para a hipótese de quintos/décimos recebidos com base em decisão judicial transitada em julgado será indevida a cessação imediata do pagamento e não haverá absorção da parcela por reajustes futuros. Já nas hipóteses de quintos/décimos recebidos por força de decisão judicial não transitada em julgado ou de decisão administrativa, o pagamento será mantido até sua absorção integral por quaisquer reajustes futuros concedidos aos servidores.  
9.	Consultando o ato de interesse do Sr. Cion Cassiano Basso (peça 3, pág. 4) , vê-se que ele percebe os décimos abaixo consignados, bem como que no cálculo de parte dos décimos foi considerado o tempo de função comissionada exercido após a edição da Lei 9.624/1998, ou seja, deve seguir o regramento imposto pelo STF no RE 638.115/CE:
		Rubrica 
	Função incorporada 
	Função exercida
	Períodos 
	Tempo total

	1
	82107
	fg-1 - chefe - 10/10 
	fg-1 - chefe 
	15/9/1992 a 14/9/1997 (5a 1d) 
	60m 26d

	2
	16171
	fg-1 - chefe - 8/10 
	fg-1 - chefe 
	9/4/1998 a 9/4/2000 (2a 2d) 
	24m 12d

			cd-4 - gerente - 2/10 
	cd-4 - gerente 
	10/4/2000 a 4/9/2001 (1a 4m 28d) 
	17m 3d

10.	Com base nessas ponderações, acolho a proposta de encaminhamento formulada pela unidade técnica e chancelada pelo Parquet especializado, para considerar ilegal o ato de aposentadoria do Sr. Cion Cassiano Basso, negando-lhe registro. 
11. 	Adicionalmente às análises consignadas na instrução da unidade técnica, destaco a concessão de décimos em número superior ao permitido na legislação, perfazendo o total de 20/10, conforme transcrição no quadro acima. 
12. 	Com isso, cabe determinação à Universidade Tecnológica Federal do Paraná para que promova o ajuste da proporção da rubrica paga a título de décimos e faça cessar todo e qualquer pagamento relativo ao ato, emitindo novo ato, livre da ilegalidade apontada, e submeta-o à nova apreciação pelo TCU, na forma do art. 260, caput, do Regimento Interno/TCU. 
13. 	Cumpre aplicar a orientação fixada no verbete 106 da Súmula de Jurisprudência do TCU às parcelas indevidamente recebidas de boa-fé pelo interessado. 
14. 	Deve-se ainda determinar ao órgão de origem que comunique ao beneficiário a deliberação do Tribunal, alertando-o de que o efeito suspensivo proveniente da interposição de eventuais recursos não o exime da devolução dos valores percebidos indevidamente após a notificação, caso esses não sejam providos. Após, devem ser remetidos ao Tribunal documentos comprobatórios de que o inativo foi cientificado da deliberação desta Corte.
15.	Anoto, por fim, que o ato em exame foi encaminhado ao TCU em 20/6/2022 (peça 3, pág. 1) , não tendo transcorrido, portanto, o prazo de 5 anos a ensejar o registro tácito (Acórdão 122/2021-TCU-Plenário, Rel. Min. Walton Alencar Rodrigues) . 
16.	Ante o exposto, manifesto-me por que seja aprovado o acórdão que ora submeto à deliberação deste Colegiado.
TCU, Sala das Sessões, em 18 de abril de 2023.
ANTONIO ANASTASIA 
Relator